【裁判字號】    98,易,4179
【裁判日期】    990326
【裁判案由】    妨害名譽
【裁判全文】
臺灣臺中地方法院刑事判決              98年度易字第4179號
聲  請  人  臺灣臺中地方法院檢察署檢察官
被      告  乙○○
上列被告因妨害名譽案件，經檢察官聲請簡易判決處刑（98年度
偵字第17658號），本院認不宜逕以簡易判決處刑（98年度中簡
字第3163號），改依通常程序審理，判決如下：
    主    文
乙○○無罪。
    理    由
一、聲請意旨略以：被告乙○○於民國98年2月至同年5月間，至
    告訴人丙○○在臺中市○區○○路3段217號所開立之臺中市
    私立國立文理短期補習班（下稱國立補習班）補習，因不滿
    告訴人丙○○於98年6月22日，在前開國立補習班之公告欄
    內，張貼有關開除其補習班學籍之內容，竟基於公然侮辱之
    犯意，於98年7月9日20時5分許，以己有之電腦網路設備，
    連線至不特定多數人可以共見共聞之「雅虎奇摩知識＋」公
    開網站（網址：http: //tw. knowledgy.yahoo.com）(下稱
    上開公開網站) ，以「原始人」之化名，留言指稱：「小女
    子正是在台中市國立補習班重考的學生（儒林樓下中友百貨
    街上）…，這是嚴重的欺騙，用欺騙賺取金錢，一個政大外
    交系畢業的高材生，….，他爸媽竟然連道德怎麼寫都沒教
    他，這間補習班的老闆也就是我剛剛提到的政大外交系高材
    生，…」(下稱上開文字)等對於告訴人丙○○道德形象、人
    格評價、社會地位俱屬負面貶抑之內容文字，藉由雅虎奇摩
    知識網登載於網際網路上，使不特定之多數人得以瀏覽而侮
    辱告訴人丙○○名譽，因認被告涉犯刑法第309條第1項之公
    然侮辱罪嫌等詞。
二、按犯罪事實，應依證據認定之，無證據不得認定犯罪事實，
    又不能證明被告犯罪者，應諭知無罪之判決，刑事訴訟法第
    154條第2項、第301條第1項分別定有明文。次按刑法第310
    條誹謗罪之成立，必須意圖散佈於眾，而指摘或傳述足以毀
    損他人名譽之「具體事實」，倘未提及「具體事實」，僅「
    抽像」公然謾罵或嘲弄，則屬刑法第309條第1項之公然侮辱
    罪範疇，此即刑法第310條所稱「誹謗」及第309條所稱「侮
    辱」之區別所在，最高法院86年度臺上字第6920號判決意旨
    可資參照。再者，言論自由為人民之基本權利，憲法第11條
    有明文保障，國家應給予最大限度之維護，俾其實現自我、
    溝通意見、追求真理及監督各種政治或社會活動之功能得以
    發揮。惟為兼顧對個人名譽、隱私及公共利益之保護，法律
    尚非不得對言論自由依其傳播方式為合理之限制。刑法第31
    0條第1項及第2項針對以言詞或文字、圖畫而誹謗他人名譽
    者之誹謗罪規定，係為保護個人法益而設，以防止妨礙他人
    之自由權利所必要，符合憲法第23條規定之意旨。至刑法同
    條第3項前段以對誹謗之事，能證明其為真實者不罰之規定
    ，則係針對言論內容與事實相符者之保障，並藉以限定刑罰
    權之範圍，非謂指摘或傳述誹謗事項之行為人，必須自行證
    明其言論內容確屬真實，始能免於刑責。惟行為人雖不能證
    明言論內容為真實，但依其所提證據資料，認為行為人有相
    當理由確信其為真實者，即不能以誹謗罪之刑責相繩，亦不
    得以此項規定而免除檢察官或自訴人於訴訟程式中，依法應
    負行為人故意毀損他人名譽之舉證責任，或法院發現其為真
    實之義務。就此而言，刑法第310條第3項與憲法保障言論自
    由之旨趣並無牴觸。又刑法第310條規定：「以善意發表言
    論，而有左列情形之一者，不罰：一、因自衛、自辯或保護
    合法之利益者。二、公務員因職務而報告者。三、對於可受
    公評之事，而為適當之評論者。四、對於中央及地方之會議
    或法院或公眾集會之記事，而為適當之載述者。」係法律就
    誹謗罪特設之阻卻違法事由，目的即在維護善意發表意見之
    自由，亦不生牴觸憲法問題，此有司法院大法官會議釋字第
    509號解釋文及解釋理由書可參。是則：
(一)、行為人就其發表非涉及私德而與公共利益有關之言論所憑
      之證據資料，至少應有相當理由確信其為真實，即主觀上
      應有確信「所指摘或傳述之事為真實」之認識，倘行為人
      主觀上無對其「所指摘或傳述之事為不實」之認識，即不
      成立誹謗罪。惟若無相當理由確信為真實，僅憑一己之見
      逕予杜撰、揣測、誇大，甚或以情緒化之謾罵字眼，在公
      共場合為不實之陳述，達於誹謗他人名譽之程度，即非不
      得以誹謗罪相繩。此與美國於憲法上所發展出的「實質惡
      意原則（或稱真正惡意原則，actual  malice）」，大致
      相當。而所謂「真正惡意原則」係指發表言論者於發表言
      論時明知所言非真實，或因過於輕率疏忽而未探究所言是
      否為真實，則此種不實內容之言論即須受法律制裁。準此
      ，是否成立誹謗罪，首須探究者即為行為人主觀上究有無
      相當理由確信其所指摘或傳述之事為真實之誹謗故意。
(二)、而所謂「言論」在學理上，可分為「事實陳述」及「意見
      表達」二者。「事實陳述」始有真實與否之問題，「意見
      表達」或對於事物之「評論」，因屬個人主觀評價之表現
      ，即無所謂真實與否可言。而自刑法第310條第1項：「意
      圖散佈於眾，而指摘或傳述足以毀損他人名譽之事者，為
      誹謗罪」、第3項前段：「對於所誹謗之事，能證明其為
      真實者，不罰。」規定文義觀之，所謂得證明為真實者，
      唯有「事實」。據此可徵，我國刑法第310條之誹謗罪所
      規範者，僅為「事實陳述」，不包括針對特定事項，依個
      人價值判斷所提出之主觀意見、評論或批判，屬同法第
      311條第3款所定免責事項之「意見表達」，亦即所謂「合
      理評論原則」之範疇，是就可受公評之事項，縱批評內容
      用詞遣字尖酸刻薄，足令被批評者感到不快或影響其名譽
      ，亦應認受憲法之保障，不能以誹謗罪相繩，蓋維護言論
      自由俾以促進政治民主及社會健全發展，與個人名譽可能
      遭受之損失兩相權衡，顯有較高之價值。易言之，憲法對
      於「事實陳述」之言論，係透過「實質惡意原則」予以保
      障，對於「意見表達」之言論，則透過「合理評論原則」
      ，亦即刑法第311條第3款所定以善意發表言論，對於可受
      公評之事為適當評論之誹謗罪阻卻違法事由，賦與絕對保
      障。
三、聲請簡易判決處刑意旨認被告涉有公然侮辱罪嫌，係以告訴
    人丙○○及上開公開網站之文章資料、公告各1份為主要論
    據。訊據被告固坦承於前揭時間確有於上開公開網站留言指
    稱上開文字之事實，惟矢口否認有為公然侮辱或毀謗之犯行
    ，並辯稱：伊沒有想要公然侮辱或毀謗告訴人之意思之情，
    經查：
(一)、立法者以事實陳述之「真實性」以及「公共利益關連性」
      兩項基準進行誹謗罪之權衡，固然具有一定的合理性；但
      如過分執著於真實性之判別標準，或對真實性為僵硬之認
      定解釋，恐將有害於現代社會的資訊流通。蓋在社會生活
      複雜、需求快速資訊的現代生活中，若要求行為人必須確
      認所發表資訊的真實性，其可能必須付出過高的成本，或
      因為這項要求而畏於發表言論，產生所謂的「寒蟬效果」
      。無論何種情形，均嚴重影響自由言論所能發揮之功能，
      違背了憲法保障言論自由之意旨。從而，對於所謂「能證
      明為真實」其證明強度不必至於客觀的真實，只要行為人
      並非故意捏造虛偽事實，或並非因重大的過失或輕率而致
      其所陳述與事實不符，皆應將之排除於第310 條之處罰範
      圍外，認行為人不負相關刑責。因此，行為人就其發表非
      涉及私德而與公共利益有關之言論所憑之證據資料，至少
      應有相當理由確信其為真實，即主觀上應有確信「所指摘
      或傳述之事為真實」之認識，倘行為人主觀上無對其「所
      指摘或傳述之事為不實」之認識，即不成立誹謗罪。此與
      美國於憲法上所發展出的「實質惡意原則（或稱真正惡意
      原則，actual malice）」，大致相當。而所謂「真正惡
      意原則」係指發表言論者於發表言論時明知所言非真實，
      或因過於輕率疏忽而未探究所言是否為真實，則此種不實
      內容之言論即須受法律制裁。本件證人丁○○於本院審理
      時具結證述：伊於97年8月中到98年6月有參加升大學重考
      班，而指考的考前衝刺班係自98年2月10幾日起至同年5月
      31日，伊有與乙○○同班，國立補習班學測前之升大學重
      考班學費是新臺幣(下同) 98,000元，高於其他補習班之5
      、60,000元，指考的考前衝刺班之費用30,000元比其他補
      習班之100,000元低，但因人數不足，告訴人有告知本來
      不打算開班，但因有同學希望開班，故補習班將重考生與
      在校高三學生合併上課，所以上課時間可能只有週六或週
      日，或是週一到週五之晚上，國立補習班有說非上課時間
      如果要到補習班自習，要另外繳交教室之費用5,000元，
      補習班沒有明確告知期間到何時，伊個人認為因當時上的
      是指考前的衝刺班，所以應該是可以自習到指考前，因學
      測前之升大學重考班就是可以使用到學測前，且國立補習
      班係於指考考前衝刺班98年5月31日將要結束前，始告知
      有六月衝刺班，國立補習班並未說指考前一個月可提供教
      室供指考前考前衝刺班的學生自習，但亦未明確告知自習
      之期間等語（見本院卷頁28至31），核與證人鄭雯於檢察
      官偵查中具結證述：伊一開始報名時，補習班主任沒有告
      知伊最後1個月還要繳錢，後來才講的，有家長問自習可
      以到什麼時候，主任只說到指考前，大家都認為是指考前
      一天，但他說的是指到5月底等語（見臺灣臺中地方法院
      檢察署98年度偵字第17658號卷頁38），足見證人丁○○
      、鄭雯等對於參加指考前考前衝刺班所繳交之自習費用5,
      000元，主觀上均認知於國立補習班自習之時間應為至指
      考前一天，核與被告於上開時間在上開網站所留言「本人
      正是在國立補習班重考的學生，…2月中旬開始上課，5月
      底課程結束，我參加的是這個班，按照正常補習而言，考
      生課程結束後應該在補習班好好衝刺好好自習，但補習班
      把大家趕了出來，說她們有最後一個月的"6月衝刺班"…
      更何況我們都還繳了5,000元的自習費，我實在不敢相信
      」之內容關於自習費用及其使用時間之認係屬相符，是被
      告上揭所為關於國立補習班參加指考前考前衝刺班之學生
      所繳交之自習費用，認為可自習至6月指考前等文字內容
      ，其主觀上應有確信所指稱或傳述之事為真實的認識之相
      當理由，合先敘明。
(二)、按誹謗行為與公然侮辱行為，雖均足以損害他人名譽，但
      兩者有所不同，行為人並不摘示事實而公然侮辱特定人或
      可推知之人，係屬公然侮辱行為：若行為人指摘傳述足以
      損害他人名譽的「具體事件」內容，則屬誹謗行為。行為
      人所指摘或傳述的事項，必須具有足以損害被害人名譽的
      具體事件內容，始有誹謗行為可言；否則，行為人假如針
      對特定事項，依其個人的價值判斷而提出其「主觀的意見
      與評論」，縱其批評內容足令被批評者感到不快或影響其
      名譽，則仍非屬本罪的誹謗行為；惟評論內容若有流於「
      情緒性或人身攻擊」的批評，而有謾罵性的言詞或用語者
      ，則有可能構成公然侮辱罪。本件本院審酌被告於上開公
      開網站所為關於國立補習班「重考」、「自習費」、「6
      月衝刺班」、「學測班」等相關事實敘述之文章內容，並
      承上(一)所述，顯見被告係就開立補習班之補習相關開課
      內容、自習事項及繳納費用等具體事實予以指摘，並針對
      其所指摘之具體事項，提出其主觀上關於上開文字即「我
      實在不敢相信，欺騙欺騙欺騙，這是嚴重的欺騙，用欺騙
      賺取金錢，一個政大外交系畢業的高材生，..，他爸媽竟
      然連道德怎麼寫都沒教他，這間補習班的老闆也就是我剛
      剛提到的政大外交系高材生，..」等「意見表達」範疇之
      意見、評論及批判言論，應認被告並非未針對具體事項，
      以顯足貶抑社會評價之言詞，抽象予以謾罵，揆諸前揭規
      定與說明，自與刑法第309條之公然侮辱罪之構成要件有
      間，是被告本件撰寫、寄發上開於公開網站上之文章之所
      為，並不構成刑法第309條之公然侮辱罪，關於此部分檢
      察官聲請簡易判決書雖有記載「實與誹謗罪之構成要件有
      間，告訴人就此部分認定涉有誹謗罪嫌，容有誤會」之文
      字，惟本案業經實行公訴檢察官與被告一併就刑法第309
      條、第310條為調查及辯論，本院自得併予審酌與認定，
      特此敘明。
(三)、承上所述，本院審酌上開文字等主觀意見、評論及批判言
      論之字眼，尚與關於大學學測或指考重考生補習課程之選
      擇，有其相當程度的關聯性，是被告上開文字內容之用詞
      遣字容屬較為激烈或尖酸刻薄而有未洽，足令被批評者即
      告訴人感到不快或有損告訴人之名譽，依前開說明意旨，
      亦應認仍未逾越「合理評論原則」之範疇，而有刑法第31
      1條第3款阻卻違法事由之適用，不能逕以同法第310條之
      誹謗罪相繩，且本件被告所指摘之內容並非全然無據，亦
      非以損害或貶抑告訴人名譽為目的，難認其有誹謗告訴人
      之主觀故意，且在「意見表達」之上開文字言論部分，尚
      與其所具體指摘之各該「重考」、「自習費」、「6 月衝
      刺班」、「學測班」等事實有關，核未逾合理評論之範疇
      ，是難以誹謗罪相繩，此外，複查無其他積極證據可資證
      明被告有何誹謗或公然侮辱犯行，揆諸前揭說明，既不能
      證明被告犯罪，依法自應為被告無罪之諭知。
據上論斷，應依刑事訴訟法第452條、第451條之1第4項但書第3
款、第301條第1項前段，判決如主文。
本案經檢察官甲○○到庭執行職務
中    華    民    國    99    年    3     月    26    日
                    刑事第三庭  法  官  楊曉惠
以上正本證明與原本無異。
如不服本判決應於收受判決後10日內向本院提出上訴書狀，並應
敘述具體理由；其未敘述上訴理由者，應於上訴期間屆滿後20日
內向本院補提理由書（均須按他造當事人之人數附繕本）「切勿
逕送上級法院」。
                                書記官  謝明倫
中    華    民    國    99    年    3     月    26    日

司法院資訊處製作；財團法人民間司法改革基金會備份。
